【裁判字號】    94,上,91
【裁判日期】    950621
【裁判案由】    返還土地
【裁判全文】
臺灣高等法院高雄分院民事判決            94年度上字第91號
上  訴  人  甲○○
訴訟代理人  楊水柱律師
複代理人    程高雄律師
被上訴人    乙○○
訴訟代理人  湯瑞科律師
上列當事人間請求返還土地事件，上訴人對於民國94年3月31日
臺灣屏東地方法院94年度訴字第6 號第一審判決提起上訴，本院
於95年6月7日言詞辯論終結，判決如下：
    主  文
上訴駁回。
第二審訴訟費用由上訴人負擔。
    事實及理由
一、被上訴人起訴主張：坐落屏東縣內埔鄉○○段（下稱同段）
    663 地號土地（下稱系爭土地）為被上訴人所有，上訴人無
    合法占有之權源，竟在系爭土地如原審判決附圖所示編號
    663部分面積4592.98平方公尺之土地上，種植檳榔樹、設置
    用電供水設施；並於如附圖所示編號663 與編號663-A002產
    業道路間設置鐵絲圍籬等地上物，自屬無權占有，爰依民法
    第767 條之規定請求上訴人應將系爭土地上之地上物除去，
    並將系爭土地返還被上訴人。聲明求為判決：(一)上訴人應將
    系爭土地上如原審判決附圖所示編號663 部分，面積4592.
    98平方公尺土地上之地上物除去，並將該部分土地返還被上
    訴人。(二)願供擔保請准宣告假執行。
二、上訴人則以：被上訴人雖為系爭土地所有權之登記名義人，
    惟因行政院退除役官兵輔導委員會（下稱退輔會）擬就其所
    代管之國有土地重新規劃，而由退輔會所屬之屏東農場以同
    段840 地號之土地與被上訴人所有之系爭土地辦理互易，雙
    方並相互交換土地使用。嗣屏東農場將系爭土地交付與訴外
    人吳化良耕作，吳化良於77年10月間再將系爭土地之耕作權
    出賣予上訴人，並訂立耕作權讓與同意書，故上訴人雖尚未
    就系爭土地辦理所有權移轉登記，惟上訴人就系爭土地仍屬
    有權占有等語，資為抗辯。並聲明駁回被上訴人之訴。
三、原審判決上訴人全部敗訴，上訴人不服，提起上訴，並於本
    院聲明：(一)原判決廢棄。(二)被上訴人在第一審之訴駁回。被
    上訴人則聲明駁回上訴。
四、兩造對下列事項不予爭執，並有系爭土地及同段840 號土地
    登記謄本（原審卷第9 頁、本院卷第140 頁）、現場照片四
    幀（原審卷第10-11 頁）、原審勘驗筆錄（原審卷第39-41
    頁）、屏東縣潮州地政事務所土地複丈成果圖（原審卷第49
    頁）及訴外人唐連春與被上訴人簽名之放棄書（本院卷第37
    頁）等件附卷可稽，並經本院履勘同段840 號土地（本院卷
    第183-185 頁），堪信為真實：
  (一)系爭土地為被上訴人所有，現由上訴人在系爭土地如原審判
    決附圖所示編號663部分面積4592.98平方公尺之土地上，種
    植檳榔樹、設置用電供水設施；並於如原審判決附圖所示編
    號663 與編號663-A002產業道路間設置鐵絲圍籬等地上物。
  (二)同段840 地號土地係屬退輔會經管之國有公用土地，現由被
    上訴人占用在其上種植檳榔。
  (三)上訴人於本院所提出被上訴人與訴外人唐連春共同簽名書立
    之「放棄書」，其形式上為真正。
五、兩造爭點：
  (一)退輔會所屬屏東農場有無以同段840 號土地與被上訴人所有
    之系爭土地互易？雙方有無相互交換土地使用？嗣屏東農場
    有無將系爭土地交付與訴外人吳化良耕作，而吳化良再將系
    爭土地之耕作權出賣予上訴人？
  (二)上訴人占有系爭土地有無合法權源？
六、退輔會所屬屏東農場有無以同段840 號土地與被上訴人所有
    之系爭土地互易？雙方有無相互交換土地使用？嗣屏東農場
    有無將系爭土地交付與訴外人吳化良耕作，而吳化良再將系
    爭土地之耕作權出賣予上訴人？
  (一)按「當事人主張有利於己之事實者，就其事實有舉證之責任
    。」民事訴訟法第277 條前段定有明文。上訴人雖主張屏東
    農場以同段840 號土地與被上訴人所有之系爭土地辦理互易
    ，雙方並相互交換土地使用，嗣屏東農場將系爭土地交付與
    吳化良耕作，吳化良於77年10月間再將系爭土地之耕作權出
    賣予上訴人，故上訴人就系爭土地係屬有權占有云云。惟查
    ，同段840 號土地係屬退輔會經管之國有公用土地，現由被
    上訴人占用在其上種植檳榔之事實，為兩造所不爭；且退輔
    會所屬屏東農場並無檔案可資查證與認定有以同段840 號土
    地與被上訴人所有之系爭土地交換使用或成立土地互易契約
    ，屏東農場亦無將該土地交付吳化良使用；又該同段840 號
    土地現為被占用土地，該農場就該土地並無租賃關係，並擬
    依財政部函頒之「各機關經管國有公用被占不動產處理原則
    」處理等情，亦有屏東農場95年1 月23日屏農產字地095000
    0110號函在卷可稽（本院卷第159 頁），足徵屏東農場並無
    以同段840 號土地與系爭土地成立互易契約或交換土地使用
    ；且同段840 號土地亦無出租或交付吳化良使用，目前係遭
    無權占用之事實，堪以認定。則上訴人主張因屏東農場以同
    段840 號土地與系爭土地成立互易契約，且已交換土地使用
    ，而由屏東農場將同段840 號土地交付吳化良使用後，上訴
    人再向吳化良購買耕作權云云，不足採信。又上訴人雖主張
    屏東農場僅係函覆稱：並無檔案可資查證與認定有以同段
    840 號土地與被上訴人所有之系爭土地交換使用或成立土地
    互易契約等語，而本件土地互易之情事已年代久遠，檔案資
    料均已銷毀，自不能據此認定並無土地互易或交換土地使用
    之情事云云。惟退輔會所屬屏東農場係屬國家機關，如本件
    確有土地互易或交換土地使用之事實，於互易之土地尚未辦
    理所有權移轉登記或收回交換使用之土地前，屏東農場所屬
    公務員衡情自無銷毀相關檔案或資料之理；且同段840 號土
    地係遭無權占用之事實，已據農東農場函覆本院甚明，如上
    所述，故上訴人上開主張，亦同屬不能採信。
  (二)上訴人主張其就系爭土地有合法占有之權源，雖又以訴外人
    唐連春與被上訴人共同簽名書立之放棄書（原審卷第30頁）
    上已載明有交換土地使用之事實；且訴外人吳化良已將系爭
    土地之耕作權轉讓予上訴人，雙方並訂有「農作耕作權讓與
    同意書」（本院卷第37頁）等情為證。惟按被上訴人故不否
    認上開放棄書上其簽名之真正，惟上開放棄書之內容係記載
    ：「本人唐連春原向榮民蘇國統購買大同農場交換使用之土
    地番子厝段699-1 號土地，重測後大興段663 號土地使用權
    」等語，並非記載關於系爭土地與同段840 號土地交換之情
    形，故縱認唐連春係向蘇國統購買大同農場（按即屏東農場
    ）交換使用之同段663 號土地等情係屬真實，亦不足以認定
    屏東農場有以同段840 號土地與被上訴人所有之系爭土地辦
    理互易；或有交換土地使用之事實。又上開吳化良與上訴人
    訂立之「農作耕作權讓與同意書」，係屬私文書，被上訴人
    既已否認其真正，自應由上訴人證明為真實，惟上訴人迄未
    能舉證以實所說，尚難採信。又縱認該農作耕作權讓與同意
    書為真正，惟屏東農場並無以同段840 號土地與系爭土地成
    立互易契約或交換土地使用；且同段840 號土地亦無出租或
    交付吳化良使用，目前係遭無權占用之事實，如上所述。上
    訴人亦未能舉證證明本件確有土地互易契約或屏東農場確有
    將土地交付吳化良合法使用之事實，則上訴人提出之上開文
    書，亦不足以證明其確有占用系爭土地之合法權源。而上訴
    人既無占有系爭土地之合法權源，則其執最高法院75年3 月
    11日75年度第5 次民事庭會議決議(一)之法律意見，主張因同
    段840 地土地已與被上訴人所有之系爭土地辦理互易，雙方
    即互為租賃之關係云云，亦不可採。
  (三)上訴人雖又主張被上訴人就本件「有成立互易契約」及「雙
    方土地有交換使用」之事實，於原審及本院審理中均已為自
    認（原審卷第27頁、本院卷第73-74頁），自應受拘束，上
    訴人就上開事實即無庸舉證云云。按「當事人主張之事實，
    經他造於準備書狀內或言詞辯論時或在受命法官、受託法官
    前自認者，無庸舉證。」民事訴訟法第279條第1項固定有明
    文。惟自認之客體為事實，如自認人能證明其自認與事實不
    符者，自得撤銷其自認，此觀民事訴訟法第279條第3項之規
    定及最高法院93年度台上字第2341號判決意旨自明。經查，
    被上訴人於原審係陳稱：「退輔會當初確實有意願要與原告
    （即被上訴人）交換系爭土地，後來土地交換並沒有成功，
    所以也沒有交換，退輔會也沒有把系爭土地交給訴外人吳化
    良耕作，是吳化良自己去系爭土地耕作，並轉讓給被告（即
    上訴人），所以被告是向無所有權人購買」等語（原審卷第
    27頁），難認被上訴人於原審已為自認。又被上訴人於本院
    辯論時，固曾自認有成立互易契約，但後來合意解除等語；
    又稱沒有移轉土地所有權，所以將土地交換使用等語（本院
    卷第73-74 頁），惟被上訴人就上開自認，以其自認與事實
    不符為由，已於95年1 月9 日以書狀撤銷上開自認（本院卷
    第143 頁）。按經本院調查後，屏東農場並無以同段840 號
    土地與系爭土地成立互易契約或交換土地使用；且同段840
    號土地亦無出租或交付吳化良使用，目前係遭無權占用之事
    實，已如上述。則被上訴人縱曾就系爭土地有成立互易契約
    或有交換土地使用之事實為自認，亦因被上訴人已證明該自
    認與事實不符，而加以撤銷，則參照民事訴訟法第279 條第
    3 項之規定及最高法院93年度台上字第2341號判決意旨，被
    上訴人撤銷其自認，並無不合。上訴人以被上訴人曾自認為
    由，認本院應受其自認之拘束，並以之為裁判之基礎云云，
    不足採信。
七、上訴人占有系爭土地有無合法權源？
    按「所有人對於無權占有或侵奪其所有物者，得請求返還之
    。對於妨害其所有權者，得請求除去之。有妨害其所有權之
    虞者，得請求防止之。」民法第767 條定有明文。查上訴人
    既無法證明屏東農場有以同段840 號土地與系爭土地成立互
    易契約或交換土地使用；且屏東農場有將同段840 號土地交
    付吳化良使用之事實，如上所述。則上訴人在系爭土地如原
    審判決附圖所示編號663 部分面積4592.98 平方公尺之土地
    上，種植檳榔樹、設置用電供水設施；並於如附圖所示編號
    663 與編號663-A002產業道路間設置鐵絲圍籬等地上物，即
    屬無權占有系爭土地之事實，洵堪認定。
八、綜上所述，本件被上訴人主張上訴人無權占有系爭土地等情
    ，既屬可採。從而，被上訴人本於所有權之法律關係，請求
    上訴人應將系爭土地上如原審判決附圖所示編號663 部分，
    面積4592.98 平方公尺土地上之地上物除去，並將該部分土
    地返還被上訴人，為有理由，應予准許。原審為上訴人敗訴
    之判決，於法並無違誤。上訴意旨指摘原判決不當，求予廢
    棄改判，為無理由，應駁回其上訴。
據上論結，本件上訴為無理由，依民事訴訟法第449條第1項、第
78條，判決如主文。
中    華    民    國    95    年    6    月    21    日
                              民事第三庭
                                  審判長法官    張國彬
                                  法      官    簡色嬌
                                  法      官    楊富強
以上正本證明與原本無異。
如對本判決上訴，須於判決送達後20日內向本院提出上訴狀，其
未表明上訴理由者，應於上訴後20日內向本院提出上訴理由書（
均須按他造當事人之人數附繕本）。上訴時應提出委任律師或具
有律師資格之人之委任狀，並依附註條文規定辦理。
中    華    民    國    95    年    6    月    21    日
                                  書  記  官    劉博文
附註：
民事訴訟法第466 條之1 ：
對於第二審判決上訴，上訴人應委任律師為訴訟代理人，但上訴
人或其法定代理人具有律師資格者，不在此限。
上訴人之配偶、三親等內之血親、二親等內之姻親，或上訴人為
法人、中央或地方機關時，其所屬專任人員具有律師資格並經法
院認適當者，亦得為第三審訴訟代理人。第1 項但書及第2 項情
形，應於提起上訴或委任時釋明之。


司法院資訊處製作；財團法人民間司法改革基金會備份。
